---
title: "parte_2"
author: "Isabella Bicalho Frazeto"
date: "4/9/2022"
output: html_document
---

# Objetivo

Na primeira parte desse [tutorial](link), você aprendeu o básico sobre R e como manipular uma tabela usando dplyr. Nessa segunda parte, quero apresentar para você, algumas funções que são úteis e que eu gostaria de ter descoberto quando eu comecei R.

# Primeiros passos

Precisamos re-importar a tabela de dados.

```{r setup, include=FALSE}

dados <- read.csv("iris.csv")

```


# Dando uma espiadinha

### Base R

Uma vez que você tem seus dados, é bacana dar uma espiadinha neles sem necessáriamente abrir eles. Da outra vez a gente usou head() para te mostrar as *primeiras* cinco linhas.

```{r}
head(dados)
```

Também podemos usar tail para ver as *últimas* linhas da tabela.

```{r}
tail(dados)
```
E por último, podemos um *resumo* da tabela com:

```{r}
summary(dados)
```


Esse formato nem sempre é o mais intuitivo. Por isso podemos usar a função glimpse para dar uma espiadinha na tabela.

```{r}
dplyr::glimpse(dados)

```
A ideia principal dessa função é usar de uma maneira similar ao print() em outras linguagens (e se você não sabe o que é isso, não precisa se preocupar agora). No lado esquerdo da tela, você tem o nome das colunas <tipo de variável>  valores da tabela.

Note que podemos chamar glimpse a partir do dplyr sem carregar a biblioteca inteira usando o comando na estrutura:
  * pacote::funcao
  
# skimr

O *skimr* é um pacote que te dá uma overview dos resultados de uma tabela.


```{r}
library(skimr)
skim(dados)

```


Note que ele te dá:
  1. Um resumo do nome, número de linhas e colunas
  2. A frequência de cada tipo de coluna
  3. Se essa tabela possui um grupo
  4. Para cada tipo de variável: nome, quantidade de valores faltantes, taxa de completa, se a tabela é ordenada e número de valores únicos.
  
Eu, particulamente, gosto bastante do histograma ao lados dos valores númericos.
  
Se você não estiver interessados em todos os dados. Você pode seleciona-los com o yank que cria uma partição dos seus dados.

```{r}
dados %>%
  skim %>%
  yank("numeric")
```


# Resumo

Aqui vai um resumo do que vimos nesse tutorial:

    * head : a cabeça da tabela
    * tail : a cauda da tabela 
    * summary : o resumo da tabela 
    * dplyr::glimpse : nome <tipo> valores
    * skimr::skim : overview dos dados com detalhes sobre frequência de valores e valores faltantes

