---
title: "cowplot"
author: "Isabella Bicalho Frazeto"
date: "9/18/2021"
output: html_document
editor_options: 
  markdown: 
    wrap: 72
---

# Sobre o pacote

O **Cowplot** [🐄](https://emojipedia.org/cow/) é um pacote que foi
projetado para ser um *add-on* do `ggplot`. As características mais
notáveis são temas, alinhamento, organização de figuras em vários
painéis gráficos e funções que facilitam a anotação de plotagens ou
mesmo mesclar nossos gráficos com outras imagens. Meu objetivo neste
tutorial não é usar o pacote extensivamente, mas sim mostrar a você as
funções que eu mais uso ao trabalhar com gráficos.

# Dados

Neste tutorial, usaremos a [Tabela Nutricional do
McDonald's](menu.csv)*.*

```{r message=FALSE, warning=FALSE}
## Pacotes ----
library(ggplot2) 
library(cowplot) #<<
library(dplyr)

## Dados ----
menu <- read.csv("menu.csv")

## Visualizar a tabela ----
glimpse(menu)
```

# Temas e *background_grid*

Apesar de ter conhecido o cowplot pela aplicabilidade em painéis, sempre
acabo utilizando-o em outros tipos de projetos pela facilidade de
lembrar os temas que desejo. Por exemplo, quando preciso de um gráfico
mais *clean,* eu uso a função *theme_half_open(),* que tem um design
simples, sem *background* e um estilo de eixo semiaberto (duas linhas no
eixo do quadrantes inferiores esquerdos). Em seguida, vou usar esse tema
para criar um gráfico *scatter plot* entre as variáveis "*Total.Fat*" e
"*Calories*".

```{r}
ggplot(menu, aes(x = Calories, 
                 y = Total.Fat, 
                 color = Category)) + 
            geom_point() + 
            theme_half_open() ## < tema do cowplot
```

Veja que, com a ajuda do cowplot, rapidamente tivemos um gráfico
produzido com um tema *clean* e que está pronto para ser publicado! O
mais legal é que o tema ainda tem a opção de alterar o tamanho do texto
no título, no corpo do gráfico e assim por diante. Para obter mais
informações sobre essa função, execute o código: `?theme_half_open()`.

*background_grid* também é uma das minhas funções preferidas porque, bem
😅, é a função da qual me lembro quando quero colocar um plano de fundo
(*background* 👌). Vamos executar um exemplo de com dois gráficos de
dispersão:

```{r}
## Gordura total vs. caloria
g_fat <- ggplot(menu, aes(x=Calories, y=Total.Fat, color = Category)) + 
            geom_point() +
            theme_half_open() +
            background_grid() # <<

g_fat

## Proteína vs. caloria
g_protein <- ggplot(menu, aes(x = Calories, y = Protein, color = Category)) + 
              geom_point() +
              theme_half_open() +
              background_grid() # <<


g_protein
```

Outro tema que eu costumo usar com frequência é o *theme_minimal*. De
novo, o pacote me ganha pela usabilidade porque ele possui "duas
variantes": *theme_minimal_hgrid*, que adiciona linhas na horizontal, e
o *theme_minimal_vgrid*, que adiciona linhas na vertical. Por último,
outro *add-on* que considero muito prático é o *panel_border,* que
adicionar bordas ao panéis.

```{r fig.height=10, fig.width=8, message=FALSE, warning=FALSE}
# Histograma para os dados de gordura total
## Com o theme_minimal_hgrid
hist_fat <- ggplot(menu, aes(x = Total.Fat, fill = Category)) + 
              geom_histogram() +
              facet_grid(vars(Category),  labeller = as_labeller(NULL)) +
              theme_minimal_hgrid() + #<<
              panel_border(color='black') + #<<,
              theme(strip.text.y  = element_blank()) 

hist_fat


# Histograma para os dados de proteína
## Com o theme_minimal_vgrid
hist_protein <- ggplot(menu, aes(x = Protein, fill = Category)) + 
                  geom_histogram() +
                  facet_grid(vars(Category)) +
                  theme_minimal_vgrid() + #<<
                  panel_border(color='black') + #<<
                  theme(strip.text.y  = element_blank()) 

hist_protein

```

# Painéis

Por último, cowplot tem um função semelhante ao `par(mfrow)` do
`r fontawesome::fa("r-project", fill = "steelblue")` base. A partir
dela, você é capaz de gerar painéis com vários gráficos em uma única
figura. Vamos fazer três panéis: O primeiro para combinar os dois
gráficos de dispersão (p_1), o segundo para combinar os dois gráficos de
histograma (p_2) e o terceiro vai combinar o I e II. (p_3)

## Painel I

Primeiro, observe que se usarmos apenas a função `plot_grid()` sem levar
a legenda em consideração, ela ficará assim:

```{r fig.height=4, fig.width=8}
plot_grid(g_fat, g_protein, labels = c("A", "B"), label_size = 12)
```

Obviamente, o painel não é muito bom, pois os dois gráficos compartilham
a mesma legenda (🤕). A solução então é a seguinde:

1\. Fazer um gráfico apenas com os gráficos e sem nenhuma legenda
(*prow*).

```{r message=FALSE, warning=FALSE}
prow <- plot_grid(
  g_fat + theme(legend.position="none"),
  g_protein + theme(legend.position="none"),
  align = 'vh',
  labels = c("A", "B"),
  hjust = -1,
  nrow = 1, 
  label_size = 12
)
```

2\. Extrair a legenda usando *get_legend* (também do cowplot).

```{r}
legend <- get_legend(
  g_protein + theme()
)

```

3\. Combinar num novo grid *prow* e a legenda.

```{r fig.height=6, fig.width=10}
p1 <- plot_grid(prow, legend)
p1

```

## Painel II

Vamos repetir os mesmo passos realizados no [Painel I], agora com os
histogramas:

```{r fig.height=9, fig.width=12}

## Unir os gráficos
prow2 <- plot_grid(
  hist_fat + theme(legend.position="none"), 
  hist_protein + theme(legend.position="none"),
  align = 'vh',
  labels = c("A", "B"),
  hjust = -1,
  nrow = 1, 
  label_size = 12
)

## Criar um objeto para a legenda
legend2 <- get_legend(
  hist_protein + theme()
)

## Criar o gráfico
p2 <- plot_grid(prow2, legend2)
p2
```

## Painel III

Finalmente, o último painel; nele incluiremos os quatro gráficos
criados, no entanto, precisamos ter apenas uma legenda.

```{r fig.height=9, fig.width=12}
plot_grid(prow, prow2, nrow = 2) %>%
  plot_grid(legend2, align = "hv", axis = "l", nrow = 1)

```

Para finalizar, precisamos arrumar as proporções do gráficos. Para isso
vamos utilizar as funções `rel_heights = c(t1, t2))` e
`rel_widths = c(t1, t2)`, que alteram a altura e a largura,
respectivamente. Dentro colocamos o tamanho que vamos querer para cada
figura na ordem em que elas são inclusas na função.

```{r fig.height=9, fig.width=12}
p3 <- plot_grid(prow, prow2, nrow = 2, 
                rel_heights = c(6, 12), 
                rel_widths = c(2, 2)) %>%
  plot_grid(legend2, align = "v", axis = "l", nrow = 1,
             rel_heights = c(3, 0.8), rel_widths = c(2, 0.5)
            )
p3
```

E fim 🥳! Agora você pode fazer os seus próprios painéis usando cowplot.
E ai, quais figuras lndas você tá pensando em criar com esse pacote?
Conte para nós!

\
